臺灣嘉義地方法院民事裁定　　　　　　　96年度家抗字第53號
抗　告　人　己○○
　　　　　　　　　　　　巷17.
　　　　　　乙○○
　　　　　　丁○○
　　　　　　庚○○
相　對　人　甲○○
　　　　　　戊○○
上列抗告人因相對人對被繼承人丙○○聲明限定繼承事件，抗告
人對於民國96年9月17日本院96年度繼字第868號民事裁定提起抗
告，本院裁定如下：
    主  文
抗告駁回。
抗告費用新台幣壹仟元由抗告人負擔。
    理  由
一、抗告意旨略以：相對人戊○○係被繼承人之長子，依法雖為
    被繼承人丙○○之繼承人，為被繼承人中風多年，身體及精
    神狀況不佳，已不堪任何刺激，相對人戊○○未曾善盡孝養
    父母之責，棄被繼承人不顧，不孝在先，且為霸佔被繼承人
    所有坐落嘉義縣新港鄉○○段宮後小段218地號土地，不擇
    手段煽動被繼承人之妻甲○○共同扭曲事實，並當面對被繼
    承人威脅稱：「百年後不將被繼承人之靈位放入祖先牌位祭
    祀及多次辱罵被繼承人」等語，核相對人甲○○、戊○○共
    同對被繼承人為重大侮辱之行為，已符合民法第1145條第1
    項第5款之喪失繼承權事由，被繼承人丙○○並於民國94年7
    月20日親書遺囑書，並於遺囑書內聲明甲○○、戊○○二人
    不得繼承被繼承人之財產，且迄被繼承人死亡前，均未宥恕
    甲○○、戊○○二人；又被繼承人丙○○身後遺有財產，即
    坐落嘉義縣新港鄉○○段宮後小段218地號土地，當初借用
    相對人甲○○之名義登記，於被繼承人生前已向相對人甲○○催討，經鈞院94年度訴字第349號判決相對人甲○○應將
    系爭土地所有權移轉登記返還被繼承人丙○○；次查被繼承
    人丙○○原名下所有座落嘉義縣新港鄉○○段584、585地號
    （因合併分割，地號變更為584、584-1、584-2），雖已移
    轉登記至相對人戊○○名下，惟被繼承人丙○○生前已向相
    對人戊○○追索，並於遺囑要求繼承人應持續向相對人戊○○追討，故該土地亦為被繼承人之遺產，綜上，相對人甲○○、戊○○既已喪失對被繼承人丙○○之繼承權，自無權聲
    請限定繼承，原審不查而以96年度繼字第868號裁定准相對
    人為限定繼承之聲請並為公示催告，實非適法，且相對人對
    被繼承人之財產亦有虛偽申報，為此提起抗告，請求廢棄原
    裁定等語。
二、按「繼承人得限定以因繼承所得之遺產，償還被繼承人之債
    務」民法第1154條固有明文，惟「為限定繼承者，應於繼承
    開始時起，三個月內，開具遺產清冊呈報法院。」、「前項
    三個月期限，法院因繼承人之聲請，認為必要時，得延展之
    。」同法第1156條亦有明文。民法第1156條所定限定繼承陳
    報事件，由繼承開始時被繼承人住所地之法院管轄。繼承人
    為前項陳報時，應於陳報書記載下列各款事項，並附具遺產
    清冊：一、陳報人。二、被繼承人之姓名及最後住所。三、
    為限定繼承之意旨；如有其他繼承人者，其姓名、性別、出
    生年月日及住、居所。前項遺產清冊應記載被繼承人之財產
    狀況及繼承人已知之債權人、債務人。非訟事件法第141條
    亦定有明文。
三、經查，抗告人及相對人之被繼承人丙○○於96年8月15日死
    亡，有除戶戶籍謄本一份附原審卷可按，相對人甲○○係丙○○之妻、戊○○係丙○○之長子，依民法第1138條之規定
    均係被繼承人林昭育之第一順序之繼承人，相對人於96年9
    月6日具狀並檢附印鑑證明、繼承系統表、戶籍謄本、土地
    登記簿謄本、不動產財產清冊等文件，向本院聲明限定繼承
    ，係在被繼承人死亡後3個月內之法定期限，相對人聲請限
    定繼承即屬合於民法第1154、1156條、非訟事件法第141條
    之規定。又抗告人主張相對人甲○○及戊○○有民法第1145
    條第1項第5款喪失繼承權事由及被繼承人丙○○以遺囑表明
    相對人甲○○及戊○○喪失繼承權等情。惟查，繼承人向法
    院為限定繼承之呈報，並無訟爭性，論其性質，自屬非訟事
    件，其程序即應適用非訟事件法之規定，而依上開非訟事件
    法第141條之規定，法院對該項呈報，僅得就限定繼承之法
    定期間、有無開具遺產清冊等形式要件，予以審定，決定是
    否受理，即僅具有形式審查權而已，至對於有無限定繼承權
    、聲明人是否已喪失繼承權或遺產清冊有無虛偽、遺漏等實
    質事項，並無審定之權限，因此抗告人主張相對人因上開事
    項已喪失繼承權是否屬實，並非本件聲明限定繼承事件所得
    審酌。原審及本院僅得就相對人陳報限定繼承時是否符合民
    法第1138條、1154條、1156條，非訟事件法第141條等規定
    ，而為形式上之審查，就相對人是否有民法第1145條喪失繼
    承權之事由、抗告人所提出之遺囑是否真正、及遺囑是否對
    繼承人發生效力等事項，並無實質審查之權限。綜上所述，
    相對人於原審聲明限定繼承，形式上已符合民法第1138條、
    第1154條、第1156條，非訟事件法第141條之規定，原審因
    而為准為限定繼承公示催告之裁定，於法並無違誤，抗告意
    旨執前詞指摘原裁定不當，聲明廢棄，為無理由，應予駁回
    。
四、據上論結，本件抗告為無理由，依非訟事件法第46條、民事
    訴訟法495 條之1 第1 項、第449 條第1 項、第95條、第78
    條，裁定如主文。
中　　華　　民　　國　　96　　年　　12　　月　　31　　日
               家事法庭審判長法  官  林世芬
                             法  官  李文輝
                  　         法  官  涂裕洪
以上正本係照原本作成。
如不服本裁定，僅得於收受本裁定正本送達後10日內，以適用法
規顯有錯誤為理由，向本院提出再抗告狀，經本院許可後始可再
抗告。
中　　華　　民　　國　　96　　年　　12　　月　　31　　日
                             書記官　李靜華
